臺灣高等法院臺南分院刑事判決
110年度上易字第9號
上  訴  人  臺灣嘉義地方檢察署檢察官
被      告  張景順


上列上訴人因被告違反毒品危害防制條例案件，不服臺灣嘉義地
方法院109年度易字第670號中華民國109年11月25日第一審判決
（聲請簡易判決處刑案號：臺灣嘉義地方檢察署109年度毒偵字
第1278號），提起上訴，本院判決如下：
    主  文
原判決撤銷，發回臺灣嘉義地方法院。
    理  由
一、聲請簡易判決處刑意旨略以：被告張景順於民國109年9月8
    日16時30分許，基於施用第二級毒品之犯意，在嘉義市○○路
    000巷與○○○路000巷路口處，以將第二級毒品甲基安非他命
    置入玻璃球燒烤後吸食煙霧之方式，施用甲基安非他命1次
    。因認被告涉犯毒品危害防制條例第10條第2項之施用第二
    級毒品罪嫌。
二、原判決意旨略以：被告犯本案施用第二級毒品之犯罪事實，
    業經被告坦承不諱，此外復有毒品案件採尿代號與姓名對照
    表及台灣檢驗科技股份有限公司濫用藥物實驗室109年9月25
    日濫用藥物檢驗報告可佐，是以，被告有於上開時間，施用
    甲基安非他命1次之犯行，應堪認定。被告距本案最近1次因
    施用毒品案件經裁定送觀察、勒戒或強制戒治完畢釋放為98
    年11月25日，有臺灣高等法院被告前案紀錄表1份在卷可參
    ，其間不受是否受附命戒癮治療之緩起訴處遇影響。是被告
    其於觀察、勒戒執行完畢3年後再犯本案，檢察官應依新法
    規定向本院聲請觀察、勒戒，然誤為聲請簡易判決處刑，起
    訴程式自違背規定，而依刑事訴訟法第303條第1款、第307
    條規定，不經言詞辯論逕為不受理之判決等語。
三、檢察官上訴意旨略以：㈠現行毒品危害防制條例採「附命完
    成戒癮治療緩起訴處分」及「觀察、勒戒或強制戒治」雙軌
    治療模式，於97年新增毒品條例第24條附命完成戒癮治療緩
    起訴制度，希望能藉由機構外之完整醫療體系，提供毒癮戒
    治者合法妥適之治療，再以事後密集之監控措施防止施用毒
    品者再犯，而確立「附命完成戒癮治療緩起訴處分」及「觀
    察、勒戒或強制戒治」雙軌治療模式。㈡完成緩起訴附命之
    「戒癮治療」，事實上已接受等同「觀察、勒戒」處遇，「
    附命緩起訴」後，3年內再犯施用第一、二級毒品者，依毒
    品危害防制條例第23條第2項或第24條第2項規定之相同法理
    ，逕行提起公訴，無再依毒品危害防制條例第20條第1項重
    為聲請觀察、勒戒必要。毒品危害防制條例於97年4月30日
    修正後，對於進入司法程序之戒癮治療方式，採取「觀察、
    勒戒或強制戒治」及「附命緩起訴」雙軌制，其目的在給予
    施用毒品者戒毒自新機會。被告既同意參加戒癮治療，由檢
    察官採行「附命緩起訴」方式，此後「附命緩起訴」經撤銷
    ，自不能再改採「觀察、勒戒或強制戒治」方式，重啟處遇
    程序。是該條例第24條乃一般刑事訴訟程序之例外規定，屬
    刑事訴訟法第1條第1項規定之「其他法律所定之訴訟程序」
    。該條第2項規定「前項（第一項）緩起訴處分，經撤銷者
    ，檢察官應依法追訴」，已明示施用毒品案件於撤銷緩起訴
    處分後之法律效果為「依法追訴」，此乃因被告事實上已接
    受等同「觀察、勒戒」之處遇，惟其竟未能履行該條件，自
    應於撤銷緩起訴處分後就該次犯行依法起訴，而無再次聲請
    法院裁定觀察、勒戒之必要。「附命緩起訴」後，5年內（
    修法後改成3年）再犯施用第一、二級毒品者，因其事實上
    已接受等同「觀察、勒戒」處遇，顯見再犯率甚高，原規劃
    之制度功能已無法發揮成效，自得依毒品危害防制條例第23
    條第2項或第24條第2項規定之相同法理，逕行提起公訴，無
    再依毒品危害防制條例第20條第1項重為聲請觀察、勒戒必
    要（最高法院109年度台非字第105號判決意旨參照）。㈢最
    高法院刑事大法庭109年度台上大字第3826號裁定，係針對
    「機構內處遇」（即觀察、勒戒或強制戒治）執行完畢釋放
    後，於「3年後再犯」的情形，表明應依毒品危害防制條例
    第20條第2項規定送觀察、勒戒或強制戒治。該裁定探討之
    情形，並未及於「機構外處遇」（即附命完成戒癮治療緩起
    訴處分）執行完畢後，3年內再犯、3年後再犯之情形應如何
    處置，亦未推翻上述㈡之見解。㈣查被告張景順最近一次觀察
    、勒戒或強制戒治完畢釋放日為98年11月25日，距離本件被
    告施用毒品時間之109年9月8日16時30分，固然已逾3年。然
    而被告因施用毒品案件，經檢察官以107年度毒偵字第1160
    號為緩起訴處分，緩起訴期間2年（至109年9月5日期滿），
    於107年9月6日確定。嗣於108年9月5日完成戒癮療程後觀護
    期滿。然因於緩起訴期間內違背預防再犯之必要命令，經檢
    察官於109年7月23日撤銷緩起訴處分，並於109年8月19日以
    109年度撤緩毒偵字第54號聲請簡易判決處刑，有該案緩起
    訴處分書、107年度緩護療字第188號影卷、聲請簡易判決處
    刑書、被告刑案資料查註紀錄表各1份附卷可稽。是被告既
    經該緩起訴處分確定，且於緩起訴期間內已完成戒癮治療（
    最高法院109年度台非字第77號判決意旨係以「緩起訴所命
    戒癮治療完成日」，而非以「緩起訴確定日」，起算該「3
    年」內再犯之期間），事實上已接受等同觀察、勒戒之處遇
    。從而，本件不論以107年9月6日緩起訴確定日起算，或以1
    08年9月5日完成戒癮治療觀護期滿日起算，均係緩起訴後3
    年內施用毒品之情形，依上揭說明，應依法追訴，而無須再
    聲請觀察、勒戒甚明。㈤詎原審無視「機構外處遇」（即附
    命完成戒癮治療緩起訴處分），其所稱「其間不受是否受附
    命戒癮治療之緩起訴處遇影響」缺乏依據，實罔顧現行「觀
    察、勒戒或強制戒治」及「附命緩起訴」雙軌制之法制，且
    違反最高法院上揭見解，並未究明而恣意曲解最高法院刑事
    大法庭109年度台上大字第3826號裁定意旨，原審判決顯然
    違法等語。
四、按毒品危害防制條例第20條第1項（犯同條例第10條之罪者，檢察官應聲請法院裁定令被告入勒戒處所觀察、勒戒)之程序，於檢察官先依刑事訴訟法第253條之1第1項、第253條之2之規定，為附命完成戒癮治療之緩起訴處分時，不適用之，毒品危害防制條例第24條第1項定有明文。次按「附命緩起訴」後，5年（現修正為3年）內再犯施用第一級或第二級毒品者，因其事實上已接受等同「觀察、勒戒」處遇，顯見再犯率甚高，原規劃之制度功能已無法發揮成效，自得依毒品危害防制條例第23條第2項或第24條第2項規定之相同法理，逕行提起公訴，無再依同條例第20條第1項重為聲請觀察、勒戒必要。否則若被告心存僥倖，有意避險，選擇對其較有利之戒癮治療，如有再犯，又可規避直接起訴之規定，自與法律規範目的有悖（最高法院104年度第2次刑事庭會議決議參照）。又按毒品危害防制條例對於犯該條例第10條第1項、第2項之施用第一級或第二級毒品罪者，進入司法程序之戒癮治療方式，係採取第20條第1項、第2項規定「觀察、勒戒或強制戒治」及第24條第1項所定「附命完成戒癮治療之緩起訴處分」（下稱「附命緩起訴」）雙軌制，其目的同在給予施用毒品者戒毒自新機會。是以，被告既同意參加「戒癮治療」，並由檢察官採行「附命緩起訴」方式，且完成「附命緩起訴」所採用之戒癮治療完畢，自毋庸復行採取「觀察、勒戒或強制戒治」方式，重啟戒除毒癮以代替刑罰之處遇程序。被告既完成「附命緩起訴」之戒癮治療，事實上已接受等同「觀察、勒戒或強制戒治」執行完畢釋放之處遇，如於該條例第23條第2項所定期間內，再犯施用第一級或第二級毒品罪，顯現其再犯率甚高，原規劃之「附命緩起訴」完成戒癮治療制度功能無法發揮成效，已無再次接受「觀察、勒戒或強制戒治」處遇之必要。倘被告經「附命緩起訴」，且完成戒癮治療後，因其事實上已接受等同「觀察、勒戒或強制戒治」執行完畢釋放之處遇，於上開期間內再犯施用第一級或第二級毒品罪，顯見其再犯率甚高，自應依該條例第23條第2項規定之相同法理，逕行追訴（提起公訴或聲請簡易判決處刑），而無再依該條例第20條第1項重行聲請觀察、勒戒或強制戒治之必要。再者，被告施用第一級或第二級毒品罪，經裁定觀察、勒戒或強制戒治程序者，係以「觀察、勒戒或強制戒治」執行完畢釋放後，起算上開再犯之期間，則被告係經「附命緩起訴」，依同一法理，應以經「附命緩起訴」並完成戒癮治療後，而非以「附命緩起訴」確定之日，起算該再犯之期間（最高法院109年度台非字第76號、109年度台非字第77號判決意旨參照）。　　　
五、經查：
　㈠被告於109年9月8日16時30分許，基於施用第2級毒品之犯意
    ，在嘉義市○○路000巷與○○○路000巷路口處，以將第2級毒品
    甲基安非他命置入玻璃球燒烤後吸食煙霧之方式，施用甲基
    安非他命1次之犯罪事實，業經被告坦承不諱，復有毒品案
    件採尿代號與姓名對照表及台灣檢驗科技股份有限公司濫用
    藥物實驗室109年9月25日濫用藥物檢驗報告（編號：KH/202
    0/00000000）各1份可佐（見警卷第8、24頁），足徵被告任
    意性自白與事實相符，應堪採信，被告確有於前揭時間、地
    點，施用第二級毒品甲基安非他命之犯行甚明。
　㈡被告另因施用毒品案件（下稱另案），經臺灣嘉義地方檢察
    署檢察官以107年度毒偵字第1160號為附命完成戒癮治療之
    緩起訴處分，而該緩起訴處分於107年9月6日確定，緩起訴
    期間為2年（107年9月6日起至109年9月5日止）。嗣被告於1
    08年9月5日完成戒癮療程後觀護期滿。然因於緩起訴期間內
    違背預防再犯之「按時前往該署觀護人室進行追蹤輔導及不
    定期採尿檢驗」必要命令，經檢察官於109年7月23日撤銷緩
    起訴處分，並於109年8月19日以109年度撤緩毒偵字第54號
    聲請簡易判決處刑，有上開該案緩起訴處分書、職權再議駁
    回處分書、撤銷緩起訴處分書、聲請簡易判決處刑書各1份
    （見本院卷第49至58頁）、臺灣高等法院被告前案紀錄表及
    臺灣嘉義地方檢察署107年度緩護療字第188號影卷附卷可稽
    。而本案被告於上述另案緩起訴期間，已完成戒癮治療等情
    ，有臺灣嘉義地方檢察署緩起訴處分命令通知書、臺中榮民
    總醫院嘉義分院108年9月19日中總嘉精字字第1082501051號
    函附戒癮治療結果報告附卷可憑（見緩護療字第188號影卷
    ），依前揭說明，是被告既基於自主意願，同意接受作成戒
    癮治療之緩起訴處分以替代觀察、勒戒之實施，經該緩起訴
    處分確定，且於緩起訴期間內於108年9月5日已完成戒癮治
    療，等同事實上已接受「觀察、勒戒」之處遇，其竟於3年
    內，於109年9月8日再犯本案施用第二級毒品罪，顯見再犯
    率甚高，原規劃之制度功能已無法發揮成效，檢察官乃逕依
    毒品危害防制條例第23條第2項之規定向原審法院聲請簡易
    判決處刑，於法並無不合。
　㈢綜上所述，本案被告前於另案緩起訴期間所完成之戒癮治療
    ，事實上已接受等同「觀察、勒戒」處遇，檢察官以被告於
    108年9月5日完成戒癮治療觀護期滿日起算，係緩起訴後3年
    內再犯本案施用毒品之情形，應依法追訴（聲請簡易判決處
    刑），由法院為實體判決，無再依同條例第20條第3項、第1
     項重為聲請觀察、勒戒必要。原審未審究被告於曾因附命
    緩起訴處分期間已完成戒癮治療，而等同已接受觀察、勒戒
    ，逕以被告所犯本案施用第二級毒品犯行往前回溯3年內，
    未曾有接受觀察、勒戒或強制戒治之處遇，因而為公訴不受
    理之諭知，即有未洽。檢察官提起上訴，指摘原審判決不當
    ，為有理由，爰由本院將原判決撤銷，另為維持被告之審級
    利益，併發回原審法院更為適法之處理，並不經言詞辯論為
    之。
據上論斷，應依刑事訴訟法第369條第1項但書、第372條，判決
如主文。　　　　
本件經檢察官李志明聲請以簡易判決處刑並提起上訴。
中　　華　　民　　國　　110 　年　　1 　　月　　6 　　日
                  刑事第二庭    審判長法　官  陳顯榮
                                      法　官  陳弘能
　　　　　　　　　　　　　　　　　　　法　官  黃裕堯
以上正本證明與原本無異。
不得上訴。
　　　　　　　　　　　　　　　　　　　書記官  蔡孟芬　　
中　　華　　民　　國　　110 　年　　1 　　月　　6 　　日